ACORDAO-COMPLETO-2525687

ACÓRDÃO 1551/2022 ATA 7/2022 - PRIMEIRA CÂMARA

VISTOS, relatados e discutidos estes autos de Tomada de Contas Especial instaurada pela Secretaria Especial da Cultura de responsabilidade de Antonio Carlos Belini Amorim, Felipe Vaz Amorim e Solução Cultural Consultoria em Projetos Culturais Ltda., em decorrência da não comprovação da regular aplicação dos recursos repassados pela União, captados por força do projeto cultural Pronac 08-8576;
ACORDAM os Ministros do Tribunal de Contas da União, reunidos em Sessão da 1ª Câmara, ante as razões expostas pelo Relator, em:
9.1. julgar irregulares as contas de Antonio Carlos Belini Amorim (XXX.174.398-XX) , Felipe Vaz Amorim (XXX.735.101-XX) e Solução Cultural Consultoria em Projetos Culturais Ltda. - ME (07.481.398/0001-74) , com fundamento nos arts. 1º, inciso I, 16, inciso III, alíneas "b" e "c" da Lei 8.443/1992, c/c com arts. 1º, inciso I, 209, incisos II e III, do Regimento Interno do TCU;
9.2. condenar solidariamente os responsáveis Antonio Carlos Belini Amorim (XXX.174.398-XX) , Felipe Vaz Amorim (XXX.735.101-XX) e Solução Cultural Consultoria em Projetos Culturais Ltda. - ME (07.481.398/0001-74) , com fundamento no art. 19, caput, da Lei 8.443/1992, c/c com o art. 210 do RI/TCU, ao pagamento das quantias a seguir especificadas, com a fixação do prazo de 15 (quinze) dias, a contar da notificação, para comprovar, perante o Tribunal (art. 23, inciso III, alínea "a", da Lei 8.443/1992, c/c art. 214, inciso III, alínea "a", do RI/TCU) , o recolhimento das dívidas aos cofres do Fundo Nacional de Cultura, atualizadas monetariamente e acrescidas dos juros de mora, calculados da data indicada até a data do efetivo recolhimento e com o abatimento de valores acaso já satisfeitos, na forma prevista na legislação em vigor:
	Data de ocorrência
	Valor histórico (R$) 
	Tipo da parcela

	6/11/2012
	2.391,48
	Crédito

	29/11/2012
	24.621,88
	Crédito

	29/10/2010
	277.264,36
	Débito

	8/12/2011
	200.000,00
	Débito

9.3. aplicar aos responsáveis, individualmente, a multa prevista no art. 57 da Lei 8.443/1992, c/c o art. 267 do Regimento Interno, no valor de R$ 45.000,00 (quarenta e cinco mil) , com a fixação do prazo de 15 (quinze) dias, a contar da notificação, para comprovar, perante o Tribunal (art. 214, inciso III, alínea "a", do Regimento Interno) , o recolhimento da dívida aos cofres do Tesouro Nacional, atualizada monetariamente desde a data deste acórdão até a do efetivo recolhimento, se forem pagas após o vencimento, na forma da legislação em vigor;
9.4. autorizar, desde logo, nos termos do art. 28, inciso II, da Lei 8.443/1992, a cobrança judicial das dívidas caso não atendidas as notificações a que se referem as alíneas anteriores;
9.5. autorizar, desde logo, caso solicitado e o processo não tenha sido remetido para cobrança judicial, o pagamento das dívidas em até 36 (trinta e seis) parcelas mensais e consecutivas, nos termos do art. 26 da Lei 8.443/1992, c/c o art. 217 do Regimento Interno/TCU, fixando-se o vencimento da primeira parcela em 15 (quinze) dias, a contar do recebimento da notificação, e o das demais a cada mês, devendo incidir sobre cada valor mensal os correspondentes acréscimos legais, na forma prevista na legislação em vigor, sem prejuízo de alertar à responsável de que a falta de comprovação do recolhimento de qualquer parcela implicará o vencimento antecipado do saldo devedor;
9.6. dar ciência desta deliberação ao Procurador-Chefe da Procuradoria da República no Estado de São Paulo, nos termos do § 3º do art. 16 da Lei 8.443/1992, c/c o § 7º do art. 209 do Regimento Interno do TCU, para adoção das medidas que entender cabíveis;
9.7 dar ciência desta deliberação à Secretaria Especial da Cultura e aos responsáveis.

Tomada de Contas Especial instaurada pela Secretaria Especial de Cultura em razão da não comprovação da regular aplicação dos recursos repassados pela União, Lei Rouanet, no âmbito do projeto Pronac.

Primeira Câmara

Secretaria Especial da Cultura.

3. Responsáveis: Antonio Carlos Belini Amorim (XXX.174.398-XX); Felipe Vaz Amorim (692.735.10191); Solução Cultural Consultoria em Projetos Culturais Ltda. - ME (07.481.398/000174).

13.1. Ministros presentes: Walton Alencar Rodrigues (Presidente), Vital do Rêgo (Relator) e Jorge Oliveira.
13.2. Ministro-Substituto convocado: Augusto Sherman Cavalcanti.

VITAL DO RÊGO

de tomada de contas especial instaurada por Secretaria Especial da Cultura, em desfavor de Solução Cultural Consultoria Em Projetos Culturais Ltda. - Me (CNPJ: 07.481.398/0001-74) , Antônio Carlos Belini Amorim (CPF: XXX.174.398-XX) e Felipe Vaz Amorim (CPF: XXX.735.101-XX) , em razão de não comprovação da regular aplicação dos recursos repassados pela União, captados por força do projeto cultural Pronac 08-8576, descrito da seguinte forma: "Produção e apresentação de espetáculo, construído após a formação de jovens em cursos de técnicas cênicas, interpretação de textos, expressão corporal e dança.".
HISTÓRICO
Em 26/2/2013, com fundamento na IN/TCU 71/2012, alterada pela IN/TCU 76/2016 e DN/TCU 155/2016, o dirigente da instituição Secretaria Especial da Cultura autorizou a instauração da tomada de contas especial (peça 53) . O processo foi registrado no sistema e-TCE com o número 2508/2018.
A Portaria 876/2008, publicada em 26/12/2008, autorizou a captação do valor de apoio, totalizando R$ 509.520,00, no período de 26/12/2008 a 31/12/2011 (peça 5) , com prazo para execução dos recursos 29/10/2010 a 31/10/2012, recaindo o prazo para prestação de contas em 26/2/2013.
A empresa proponente captou recursos autorizados, no montante de R$ 477.264,36, conforme atestam os recibos (peça 8) e/ou extratos bancários (peças 10 e 20) .
O fundamento para a instauração da Tomada de Contas Especial, conforme consignado na matriz de responsabilização elaborada pelo tomador de contas, foi a constatação da seguinte irregularidade: 
 Não comprovação da regular aplicação dos recursos repassados pela União (Não consecução dos objetivos pactuados/Indícios de irregularidades na documentação comprobatória da execução do projeto) .
Os responsáveis arrolados na fase interna foram devidamente comunicados e, diante da ausência de justificativas suficientes para elidir a irregularidade e da não devolução dos recursos, instaurou-se a tomada de contas especial.
No relatório (peça 73) , o tomador de contas concluiu que o prejuízo importaria no valor original de R$ 450.251,00, imputando-se a responsabilidade a Solução Cultural Consultoria Em Projetos Culturais Ltda. - Me, Antônio Carlos Belini Amorim, na condição de dirigente e Felipe Vaz Amorim, na condição de dirigente.
Em 9/6/2020, a Controladoria-Geral da União emitiu o relatório de auditoria (peça 75) , em concordância com o relatório do tomador de contas. O certificado de auditoria e o parecer do dirigente do órgão de controle interno concluíram pela irregularidade das presentes contas (peças 76 e 77) .
Em 26/6/2020, o ministro responsável pela área atestou haver tomado conhecimento das conclusões contidas no relatório e certificado de auditoria, bem como do parecer conclusivo do dirigente do órgão de controle interno, manifestando-se pela irregularidade das contas, e determinou o encaminhamento do processo ao Tribunal de Contas da União (peça 78) .
Sobre os responsáveis, ressalta-se que, em 19/12/2013, o Ministério da Cultura elaborou a Nota Técnica 1/2013-SEFIC/PASSIVO (peça 11 do TC Processo 034.616/2018-7) , com o objetivo de expor informações complementares ao Memorando 64/2013/G4/PASSIVO/SEFIC/MinC, em que é mostrada a ocorrência de movimentação atípica de recursos entre os proponentes Amazon Books & Arts, Solução Cultural Consultoria em Projetos Culturais, dentre outros, bem como a suspeita de que teria acontecido montagem de fotografias a fim de comprovar o objeto de projetos culturais incentivados (peça 11, p. 1, do TC Processo 034.616/2018-7) . Aduziu-se que os recursos dos Pronacs abrangem uma cifra de aproximados R$ 55 milhões (peça 11, p. 1, do TC Processo 034.616/2018-7) . 
A partir da supracitada nota técnica e respectivo Anexo I, extraem-se os seguintes elementos fáticos, a saber (peça 11 do TC Processo 034.616/2018-7) :	
a) em 31/5/2011, o Ministério Público Federal (MPF) encaminhou ao MinC denúncia contra o Sr. Antônio Carlos Belini Amorim e suas empresas no sentido de que esse teria utilizado, de maneira indevida, recursos autorizados pelo MinC para a realização de projetos culturais fundamentados na Lei Rouanet, acarretando dano ao erário. A referida denúncia trouxe indícios de fraude e malversação de dinheiros públicos, tendo inclusive mencionado participação de servidor do MinC nas fraudes (peça 11, p. 1-2, e 6-12, do TC Processo 034.616/2018-7) ;
b) mediante Nota Técnica 0330/2011-CGAA/DIC/SEFIC/MinC, concluiu-se pela improcedência da denúncia em relação ao servidor do MinC, tendo a Consultoria Jurídico do MinC entendido pela possibilidade de arquivamento do processo autuado para tratar do caso (01400.020340/2011-78) sem mais aprofundamentos na investigação (peça 11, p. 2, do TC Processo 034.616/2018-7) ;
c) ainda em 2011, o Sr. Antônio Carlos Belini e algumas de suas empresas foram inabilitados pelo MinC (peça 11, p. 2, do TC Processo 034.616/2018-7) ;
d) ao longo do segundo semestre de 2013, em análise das prestações de contas enviadas à Secretaria de Fomento e Incentivo à Cultura desde a década de 1990 a abril de 2011, constatou-se a ocorrência das seguintes irregularidades no que tange ao Pronacs ligados ao Sr. Antônio Carlos Belini (peça 11, p. 2-5, do TC Processo 034.616/2018-7) :
d.1) indícios de fotos adulteradas;
d.2) indícios de comprovantes de bibliotecas adulterados;
d.3) envio de documentos comprobatórios pertencentes a outros Pronacs;
d.4) indícios de fraudes de documentos/declarações falsas;
d.5) indícios de manipulação atípica de recursos.	
Na instrução inicial (peça 82) , analisando-se os documentos nos autos, concluiu-se pela necessidade de realização de citação para a seguinte irregularidade: 
Irregularidade 1: não comprovação da regular aplicação dos recursos repassados por força do Projeto Cultural Pronac 08-8576 devido à reprovação da prestação de contas finais por não ter sido evidenciada a execução do projeto conforme o planejado, além de existirem indícios de que o projeto tenha tido sua execução sobreposta a outros projetos culturais com objetos similares.
Evidências da irregularidade: documentos técnicos presentes nas peças 1, 45, 46, 47 e 48.
Normas infringidas: Lei nº 8313/1991: art. 40, § 2º. Instrução Normativa MinC nº 1/2010: art. 79. Instrução Normativa MinC nº 1/2012: art. 70, §1º; art. 86. Instrução Normativa MinC nº nº 5/2017: art. 51, inciso III, alínea "b".
Débitos relacionados aos responsáveis Antônio Carlos Belini Amorim (CPF: XXX.174.398-XX) , Felipe Vaz Amorim (CPF: XXX.735.101-XX) e Solução Cultural Consultoria Em Projetos Culturais Ltda. - Me (CNPJ: 07.481.398/0001-74) :
	Data de ocorrência
	Valor histórico (R$) 
	Identificador da parcela

	6/11/2012
	2.391,48
	C1

	29/11/2012
	24.621,88
	C2

	29/10/2010
	277.264,36
	D3

	8/12/2011
	200.000,00
	D4

Cofre credor: Fundo Nacional de Cultura.
Responsável: Felipe Vaz Amorim (CPF: XXX.735.101-XX) .
Conduta: nas parcelas D3 a D4 - não apresentar documentos que evidenciassem a execução do objeto conforme o pactuado com o Ministério da Cultura; apresentar documentos relativos à execução de outros projetos culturais para comprovar a execução do Pronac 08-8576.
Nexo de causalidade: a não apresentação dos documentos que evidenciassem a execução do objeto pactuado impediram a comprovação da geração do benefício esperado para a população, o que implica o não cumprimento do objeto e gera danos ao erário; enquanto a apresentação de documentos relativos à execução de outros projetos culturais caracteriza indício de o projeto teve sua execução sobreposta aos Pronac (s) 11-9219, 12-8595 e 12-7377, resultando em dano ao erário.
Culpabilidade: não há excludentes de ilicitude, de culpabilidade e de punibilidade; é razoável supor que o administrador responsável pela pessoa jurídica tinha consciência da ilicitude de sua conduta; era exigível conduta diversa da praticada, qual seja, apresentar a prestação de contas contendo todos os documentos necessários à comprovação da regular aplicação dos recursos federais repassados, conforme estabelecido nas normas aplicáveis e não apresentar documentos repetidos de outros projetos culturais. 
Responsável: Solução Cultural Consultoria Em Projetos Culturais Ltda. - Me (CNPJ: 07.481.398/0001-74) .
Conduta: nas parcelas D3 a D4 - não apresentar documentos que evidenciassem a execução do objeto conforme o pactuado com o Ministério da Cultura; apresentar documentos relativos à execução de outros projetos culturais para comprovar a execução do Pronac 08-8576.
Nexo de causalidade: a não apresentação dos documentos que evidenciassem a execução do objeto pactuado impediram a comprovação da geração do benefício esperado para a população, o que implica o não cumprimento do objeto e gera danos ao erário; enquanto a apresentação de documentos relativos à execução de outros projetos culturais caracteriza indício de o projeto teve sua execução sobreposta aos Pronac (s) 11-9219, 12-8595 e 12-7377, resultando em dano ao erário.
Culpabilidade: não há excludentes de ilicitude, de culpabilidade e de punibilidade; é razoável supor que o administrador responsável pela pessoa jurídica tinha consciência da ilicitude de sua conduta; era exigível conduta diversa da praticada, qual seja, por meio de seus administradores, apresentar a prestação de contas contendo todos os documentos necessários à comprovação da regular aplicação dos recursos federais repassados, conforme estabelecido nas normas aplicáveis e não apresentar documentos repetidos de outros projetos culturais. 
Responsável: Antônio Carlos Belini Amorim (CPF: XXX.174.398-XX) .
Conduta: nas parcelas D3 a D4 - não apresentar documentos que evidenciassem a execução do objeto conforme o pactuado com o Ministério da Cultura; apresentar documentos relativos à execução de outros projetos culturais para comprovar a execução do Pronac 08-8576.
Nexo de causalidade: a não apresentação dos documentos que evidenciassem a execução do objeto pactuado impediram a comprovação da geração do benefício esperado para a população, o que implica o não cumprimento do objeto e gera danos ao erário; enquanto a apresentação de documentos relativos à execução de outros projetos culturais caracteriza indício de o projeto teve sua execução sobreposta aos Pronac (s) 11-9219, 12-8595 e 12-7377, resultando em dano ao erário.
Culpabilidade: não há excludentes de ilicitude, de culpabilidade e de punibilidade; é razoável supor que o administrador responsável pela pessoa jurídica tinha consciência da ilicitude de sua conduta; era exigível conduta diversa da praticada, qual seja, apresentar a prestação de contas contendo todos os documentos necessários à comprovação da regular aplicação dos recursos federais repassados, conforme estabelecido nas normas aplicáveis e não apresentar documentos repetidos de outros projetos culturais. 
Encaminhamento: citação.
Em cumprimento ao pronunciamento da unidade (peça 84) , foi efetuada citação dos responsáveis, nos moldes adiante:
a)  Solução Cultural Consultoria Em Projetos Culturais Ltda. - Me - promovida a citação do responsável, conforme delineado adiante:
	Comunicação: Ofício 25399/2021 - Seproc (peça 88) 
Data da Expedição: 1/6/2021
Data da Ciência: não houve (Mudou-se) (peça 92) 
Observação: Ofício enviado para o endereço do responsável, conforme pesquisa na base de dados no sistema da Receita Federal, custodiada pelo TCU (peça 87) .
	
	Comunicação: Ofício 46451/2021 - Seproc (peça 100) 
Data da Expedição: 20/8/2021
Data da Ciência: não houve (Mudou-se) (peça 109) 
Observação: Ofício enviado para o endereço do responsável, conforme pesquisa na base de dados no sistema da Receita Federal, custodiada pelo TCU (peça 87) .
	
	Comunicação: Ofício 46452/2021 - Seproc (peça 99) 
Data da Expedição: 20/8/2021
Data da Ciência: 26/8/2021 (peça 108) 
Nome Recebedor: Amanda Vidigal
Observação: Ofício enviado para o endereço do responsável legal da empresa, Antônio Carlos Belini Amorim, conforme pesquisa na base de dados no sistema do Renach, custodiada pelo TCU (peça 95) .
Fim do prazo para a defesa: 10/9/2021
	
	Comunicação: Edital 1425/2021 - Seproc (peça 113) 
Data da Publicação: 21/10/2021 (peça 114) 
Fim do prazo para a defesa: 5/11/2021
	
b)  Antônio Carlos Belini Amorim - promovida a citação do responsável, conforme delineado adiante:
	Comunicação: Ofício 25393/2021 - Seproc (peça 90) 
Data da Expedição: 1/6/2021
Data da Ciência: não houve (Mudou-se) (peça 91) 
Observação: Ofício enviado para o endereço do responsável, conforme pesquisa na base de dados no sistema da Receita Federal, custodiada pelo TCU (peça 85) .
	
	Comunicação: Ofício 46446/2021 - Seproc (peça 103) 
Data da Expedição: 20/8/2021
Data da Ciência: não houve (Ausente) (peça 110) 
Observação: Ofício enviado para o endereço do responsável, conforme pesquisa na base de dados nos sistemas corporativos do TCU, custodiada pelo TCU.
	
	Comunicação: Ofício 46447/2021 - Seproc (peça 102) 
Data da Expedição: 20/8/2021
Data da Ciência: 23/8/2021 (peça 104) 
Nome Recebedor: [ilegível]
Observação: Ofício enviado para o endereço do responsável, conforme pesquisa na base de dados no sistema da Receita Federal, custodiada pelo TCU (peça 85) .
Fim do prazo para a defesa: 7/9/2021
	
	Comunicação: Ofício 46448/2021 - Seproc (peça 101) 
Data da Expedição: 20/8/2021
Data da Ciência: 26/8/2021 (peça 105) 
Nome Recebedor: Amanda Vidigal
Observação: Ofício enviado para o endereço do responsável, conforme pesquisa na base de dados no sistema do Renach, custodiada pelo TCU (peça 95) .
Fim do prazo para a defesa: 10/9/2021
	
c)  Felipe Vaz Amorim - promovida a citação do responsável, conforme delineado adiante:
	Comunicação: Ofício 25394/2021 - Seproc (peça 89) 
Data da Expedição: 1/6/2021
Data da Ciência: não houve (Recusado) (peça 93) 
Observação: Ofício enviado para o endereço do responsável, conforme pesquisa na base de dados no sistema da Receita Federal, custodiada pelo TCU (peça 86) .
	
	Comunicação: Ofício 46428/2021 - Seproc (peça 98) 
Data da Expedição: 20/8/2021
Data da Ciência: não houve (Mudou-se) (peça 106) 
Observação: Ofício enviado para o endereço do responsável, conforme pesquisa na base de dados nos sistemas corporativos do TSE, custodiada pelo TCU (peça 96) .
	
	Comunicação: Ofício 46429/2021 - Seproc (peça 97) 
Data da Expedição: 20/8/2021
Data da Ciência: não houve (Mudou-se) (peça 107) 
Observação: Ofício enviado para o endereço do responsável, conforme pesquisa na base de dados do TSE, custodiada pelo TCU (peça 96) .
	
	Comunicação: Edital 1424/2021 - Seproc (peça 112) 
Data da Publicação: 21/10/2021 (peça 115) 
Fim do prazo para a defesa: 5/11/2021
	
Conforme Despacho de Conclusão das Comunicações Processuais (peça 116) , as providências inerentes às comunicações processuais foram concluídas. 
Transcorrido o prazo regimental, os responsáveis Solução Cultural Consultoria Em Projetos Culturais Ltda. - Me, Antônio Carlos Belini Amorim e Felipe Vaz Amorim permaneceram silentes, devendo ser considerados reveis, nos termos do art. 12, § 3º, da Lei 8.443/1992.
ANÁLISE DOS PRESSUPOSTOS DE PROCEDIBILIDADE DA IN/TCU 71/2012
Avaliação de Viabilidade do Exercício do Contraditório e Ampla Defesa
	Verifica-se que não houve o transcurso de mais de dez anos desde o fato gerador sem que tenha havido a notificação dos responsáveis pela autoridade administrativa federal competente (art. 6º, inciso II, c/c art. 19 da IN/TCU 71/2012, modificada pela IN/TCU 76/2016) , uma vez que o fato gerador da irregularidade sancionada ocorreu em 8/12/2011, e os responsáveis foram notificados sobre a irregularidade pela autoridade administrativa competente conforme abaixo:
0. Solução Cultural Consultoria Em Projetos Culturais Ltda. - Me, por meio do edital acostado à peça 65, publicado em 14/12/2018.
0. Antônio Carlos Belini Amorim, por meio do edital acostado à peça 66, publicado em 14/12/2018.
0. Felipe Vaz Amorim, por meio do edital acostado à peça 67, publicado em 14/12/2018.
Valor de Constituição da TCE 	
	Verifica-se, ainda, que o valor atualizado do débito apurado (sem juros) em 1/1/2017 é de R$ 669.386,00, portanto superior ao limite mínimo de R$ 100.000,00, na forma estabelecida conforme os arts. 6º, inciso I, e 19 da IN/TCU 71/2012, modificada pela IN/TCU 76/2016. 
OUTROS PROCESSOS/DÉBITOS NOS SISTEMAS DO TCU COM OS MESMOS RESPONSÁVEIS
	Informa-se que foi encontrado processo no Tribunal com os mesmos responsáveis:
		[A tabela original consta da peça 117, p. 7-42 ]
	Informa-se que foi encontrado débito imputável aos responsáveis em outras TCEs registradas no sistema e-TCE:
	Responsável
	TCES

	Solução Cultural Consultoria Em Projetos Culturais Ltda. - Me
	897/2018 (R$ 650.000,00) - Aguardando ajustes do instaurador
931/2018 (R$ 272.907,29) - Aguardando ajustes do instaurador
1322/2018 (R$ 702.888,89) - Aguardando ajustes do instaurador

	Antônio Carlos Belini Amorim
	897/2018 (R$ 650.000,00) - Aguardando ajustes do instaurador
931/2018 (R$ 272.907,29) - Aguardando ajustes do instaurador
1322/2018 (R$ 702.888,89) - Aguardando ajustes do instaurador
922/2018 (R$ 709.286,32) - Aguardando ajustes do instaurador
917/2018 (R$ 659.035,57) - Aguardando ajustes do instaurador
1287/2019 (R$ 207.971,84) - Aguardando ajustes do instaurador

	Felipe Vaz Amorim
	897/2018 (R$ 650.000,00) - Aguardando ajustes do instaurador
931/2018 (R$ 272.907,29) - Aguardando ajustes do instaurador
1322/2018 (R$ 702.888,89) - Aguardando ajustes do instaurador
922/2018 (R$ 709.286,32) - Aguardando ajustes do instaurador
902/2018 (R$ 772.340,08) - Aguardando ajustes do instaurador
917/2018 (R$ 659.035,57) - Aguardando ajustes do instaurador
1287/2019 (R$ 207.971,84) - Aguardando ajustes do instaurador

	A tomada de contas especial está, assim, devidamente constituída e em condição de ser instruída.
EXAME TÉCNICO
Da validade das notificações:
	Preliminarmente, cumpre tecer breves considerações sobre a forma como são realizadas as comunicações processuais no TCU. A esse respeito, destacam-se o art. 179, do Regimento Interno do TCU (Resolução 155, de 4/12/2002) e o art. 4º, inciso III, § 1º, da Resolução TCU 170, de 30 de junho de 2004, in verbis:
Art. 179. A citação, a audiência ou a notificação, bem como a comunicação de diligência, farse-ão:
I - mediante ciência da parte, efetivada por servidor designado, por meio eletrônico, fac-símile, telegrama ou qualquer outra forma, desde que fique confirmada inequivocamente a entrega da comunicação ao destinatário;
II - mediante carta registrada, com aviso de recebimento que comprove a entrega no endereço do destinatário;
III - por edital publicado no Diário Oficial da União, quando o seu destinatário não for localizado
 (...) 
Art. 3º As comunicações serão dirigidas ao responsável, ou ao interessado, ou ao dirigente de órgão ou entidade, ou ao representante legal ou ao procurador constituído nos autos, com poderes expressos no mandato para esse fim, por meio de:
I - correio eletrônico, fac-símile ou telegrama;
II - servidor designado;
III - carta registrada, com aviso de recebimento;
IV - edital publicado no Diário Oficial da União, quando o seu destinatário não for localizado, nas hipóteses em que seja necessário o exercício de defesa.
Art. 4º. Consideram-se entregues as comunicações:
I - efetivadas conforme disposto nos incisos I e II do artigo anterior, mediante confirmação da ciência do destinatário;
II - realizadas na forma prevista no inciso III do artigo anterior, com o retorno do aviso de recebimento, entregue comprovadamente no endereço do destinatário;
III - na data de publicação do edital no Diário Oficial da União, quando realizadas na forma prevista no inciso IV do artigo anterior.
§ 1º O endereço do destinatário deverá ser previamente confirmado mediante consulta aos sistemas disponíveis ao Tribunal ou a outros meios de informação, a qual deverá ser juntada ao respectivo processo.
 (...) 
	Bem se vê, portanto, que a validade da citação via postal não depende de que o aviso de recebimento seja assinado pelo próprio destinatário da comunicação, o que dispensa, no caso em tela, a entrega do AR em "mãos próprias". A exigência da norma é no sentido de o Tribunal verificar se a correspondência foi entregue no endereço correto, residindo aqui a necessidade de certeza inequívoca. 
	Não é outra a orientação da jurisprudência do TCU, conforme se verifica dos julgados a seguir transcritos:
São válidas as comunicações processuais entregues, mediante carta registrada, no endereço correto do responsável, não havendo necessidade de que o recebimento seja feito por ele próprio (Acórdão 3648/2013-TCU-Segunda Câmara, Relator Min. José Jorge) ;
É prescindível a entrega pessoal das comunicações pelo TCU, razão pela qual não há necessidade de que o aviso de recebimento seja assinado pelo próprio destinatário. Entregandose a correspondência no endereço correto do destinatário, presume-se o recebimento da citação. (Acórdão 1019/2008-TCU-Plenário, Relator Min. Benjamin Zymler) ;
As comunicações do TCU, inclusive as citações, deverão ser realizadas mediante Aviso de Recebimento - AR, via Empresa Brasileira de Correios e Telégrafos, bastando para sua validade que se demonstre que a correspondência foi entregue no endereço correto. (Acórdão 1526/2007-TCU-Plenário, Relator Min. Aroldo Cedraz) .
A validade do critério de comunicação processual do TCU foi referendada pelo Supremo Tribunal Federal, nos termos do julgamento do MS-AgR 25.816/DF, por meio do qual se afirmou a desnecessidade da ciência pessoal do interessado, entendendo-se suficiente a comprovação da entrega do "AR" no endereço do destinatário:
Ementa: agravo regimental. Mandado de segurança. Desnecessidade de intimação pessoal das decisões do tribunal de contas da união. art. 179 do regimento interno do TCU. Intimação do ato impugnado por carta registrada, iniciado o prazo do art. 18 da lei nº 1.533/51 da data constante do aviso de recebimento. Decadência reconhecida. Agravo improvido.
O envio de carta registrada com aviso de recebimento está expressamente enumerado entre os meios de comunicação de que dispõe o Tribunal de Contas da União para proceder às suas intimações.
O inciso II do art. 179 do Regimento Interno do TCU é claro ao exigir apenas a comprovação da entrega no endereço do destinatário, bastando o aviso de recebimento simples. 
Da revelia dos responsáveis Solução Cultural Consultoria Em Projetos Culturais Ltda. - Me, Antônio Carlos Belini Amorim e Felipe Vaz Amorim
No caso vertente, a citação dos responsáveis se deu de forma cautelosa. Para o responsável Antônio Carlos Belini Amorim, houve o recebimento dos ofícios citatórios tanto no seu endereço constante da base de dados da Receita Federal do Brasil (peças 85 e 104) quanto no endereço constante da base de dados no sistema do Renach (peças 95 e 105) .
Quanto à empresa Solução Cultural Consultoria Em Projetos Culturais Ltda., devido ao insucesso de realizar a citação em endereços constantes na base de dados da Receita custodiada pelo TCU (peças 87, 92, 109) , buscou-se a notificação no endereço do seu responsável legal constante da base de dados no sistema do Renach, Antônio Carlos Belini Amorim (peça 95 e 108) . Como não houve comparecimento aos autos do responsável legal, foi promovida a notificação por edital publicado no Diário Oficial da União (peças 113) .
No que concerne Felipe Vaz Amorim, em face do insucesso de realizar a citação em endereços constantes na base de dados da Receita custodiada pelo TCU (peças 86 e 93) e da base de dados do TSE, foi promovida a notificação por edital publicado no Diário Oficial da União (peça 112) .
Importante destacar que, antes de promover a citação por edital, para assegurar a ampla defesa, buscaram-se outros meios possíveis para localizar e citar os responsáveis, nos limites da razoabilidade, fazendo juntar aos autos informação comprobatória dos diferentes meios experimentados que restaram frustrados, tal como se demonstrou no item anterior da presente instrução (Acórdão 4851/2017-TCU-Primeira Câmara, Relator Min. Augusto Sherman) .
Nos processos do TCU, a revelia não leva à presunção de que seriam verdadeiras todas as imputações levantadas contra os responsáveis, diferentemente do que ocorre no processo civil, em que a revelia do réu opera a presunção da verdade dos fatos narrados pelo autor (Acórdão 1009/2018-TCU-Plenário, Relator Min. Bruno Dantas; 2369/2013 - TCU - Plenário, Relator Min. Benjamin Zymler e 2449/2013 - TCU - Plenário, Relator Min. Benjamin Zymler) . Dessa forma, a avaliação da responsabilidade do agente não pode prescindir da prova existente no processo ou para ele carreada. 
Ao não apresentar sua defesa, os responsáveis deixaram de produzir prova da regular aplicação dos recursos sob sua responsabilidade, em afronta às normas que impõem aos gestores públicos a obrigação legal de, sempre que demandados pelos órgãos de controle, apresentar os documentos que demonstrem a correta utilização das verbas públicas, a exemplo do contido no art. 93 do Decreto-Lei 200/1967: "Quem quer que utilize dinheiros públicos terá de justificar seu bom e regular emprego na conformidade das leis, regulamentos e normas emanadas das autoridades administrativas competentes." 
Mesmo as alegações de defesa não sendo apresentadas, considerando o princípio da verdade real que rege esta Corte, procurou-se buscar, em manifestações dos responsáveis na fase interna desta Tomada de Contas Especial, se havia algum argumento que pudesse ser aproveitado a seu favor. 
Todavia, os argumentos apresentados na fase interna (peça 47) não elidem as irregularidades apontadas, tendo em vista que os responsáveis não apresentaram evidências da execução do projeto naquela oportunidade.
Em se tratando de processo em que a parte interessada não se manifestou acerca das irregularidades imputadas, não há elementos para que se possa efetivamente aferir e reconhecer a ocorrência de boa-fé na conduta dos responsáveis, podendo este Tribunal, desde logo, proferir o julgamento de mérito pela irregularidade das contas, conforme os termos dos §§ 2º e 6º do art. 202 do Regimento Interno do TCU. (Acórdão 2064/2011-TCU-Primeira Câmara (relator Min. Ubiratan Aguiar) , 6.182/2011-TCU-1ª Câmara (relator Min. Weber de Oliveira) , 4.072/2010-TCU-1ª Câmara (Relator Min. Valmir Campelo) , 1.189/2009-TCU-1ª Câmara (Relator Min. Marcos Bemquerer) , 731/2008-TCU-Plenário (Relator Min. Aroldo Cedraz) .
Dessa forma, os responsáveis Solução Cultural Consultoria Em Projetos Culturais Ltda. - Me, Antônio Carlos Belini Amorim e Felipe Vaz Amorim devem ser considerados revéis, nos termos do art. 12, § 3º, da Lei 8.443/1992, devendo as contas serem julgadas irregulares, condenando-os solidariamente ao débito apurado e aplicando-lhes a multa prevista no art. 57 da Lei 8.443/1992.
Prescrição da Pretensão Punitiva
Vale ressaltar que a pretensão punitiva do TCU, conforme Acórdão 1441/2016-TCU-Plenário, Relator Min. Benjamin Zymler, que uniformizou a jurisprudência acerca dessa questão, subordina-se ao prazo geral de prescrição indicado no art. 205 do Código Civil, que é de dez anos, contado da data de ocorrência da irregularidade sancionada, nos termos do art. 189 do Código Civil, sendo este prazo interrompido pelo ato que ordenar a citação, a audiência ou a oitiva dos responsáveis.
No caso em exame, não ocorreu a prescrição, uma vez que a irregularidade sancionada ocorreu em 8/12/2011, e o ato de ordenação da citação ocorreu em 13/5/2021.
CONCLUSÃO
	Em face da análise promovida na seção "Exame Técnico", verifica-se que os responsáveis Solução Cultural Consultoria Em Projetos Culturais Ltda. - Me, Antônio Carlos Belini Amorim e Felipe Vaz Amorim não lograram comprovar a boa e regular aplicação dos recursos, instados a se manifestar, optaram pelo silêncio, configurando a revelia, nos termos do § 3º, do art. 12, da Lei 8.443/1992. Ademais, inexistem nos autos elementos que demonstrem a boa-fé dos responsáveis ou a ocorrência de outras excludentes de culpabilidade.
Verifica-se também que não houve a prescrição da pretensão punitiva, conforme análise já realizada.
Tendo em vista que não constam dos autos elementos que permitam reconhecer a boa-fé dos responsáveis, sugere-se que as suas contas sejam julgadas irregulares, nos termos do art. 202, § 6º, do Regimento Interno do TCU, com a imputação do débito atualizado monetariamente e acrescido de juros de mora, nos termos do art. 202, § 1º do Regimento Interno do TCU, descontado o valor eventualmente recolhido, com a aplicação da multa prevista no art. 57 da Lei 8.443/1992.
Por fim, como não houve elementos que pudessem modificar o entendimento acerca das irregularidades em apuração, mantém-se a matriz de responsabilização presente na peça 81.
PROPOSTA DE ENCAMINHAMENTO
Diante do exposto, submetemos os autos à consideração superior, propondo ao Tribunal:
a) considerar revéis os responsáveis Solução Cultural Consultoria Em Projetos Culturais Ltda. - Me (CNPJ: 07.481.398/0001-74) , Antônio Carlos Belini Amorim (CPF: XXX.174.398-XX) e Felipe Vaz Amorim (CPF: XXX.735.101-XX) , para todos os efeitos, dando-se prosseguimento ao processo, com fulcro no art. 12, § 3º, da Lei 8.443/1992; 
b) julgar irregulares, nos termos dos arts. 1º, inciso I, 16, inciso III, alíneas b e c, da Lei 8.443/1992, c/c os arts. 19 e 23, inciso III, da mesma Lei, as contas dos responsáveis Solução Cultural Consultoria Em Projetos Culturais Ltda. - Me (CNPJ: 07.481.398/0001-74) , Antônio Carlos Belini Amorim (CPF: XXX.174.398-XX) e Felipe Vaz Amorim (CPF: XXX.735.101-XX) , condenando-os solidariamente ao pagamento das importâncias a seguir especificadas, atualizadas monetariamente e acrescidas dos juros de mora, calculadas a partir das datas discriminadas até a data da efetiva quitação do débito, fixando-lhes o prazo de quinze dias, para que comprovem, perante o Tribunal, o recolhimento das referidas quantias aos cofres do Fundo Nacional de Cultura, nos termos do art. 23, inciso III, alínea "a", da citada lei, c/c o art. 214, inciso III, alínea "a", do Regimento Interno do TCU. 
Débitos relacionados ao responsável Antônio Carlos Belini Amorim (CPF: XXX.174.398-XX) em solidariedade com Felipe Vaz Amorim (CPF: XXX.735.101-XX) e Solução Cultural Consultoria Em Projetos Culturais Ltda. - Me (CNPJ: 07.481.398/0001-74) :
	Data de ocorrência
	Valor histórico (R$) 
	Tipo da parcela

	6/11/2012
	2.391,48
	Crédito

	29/11/2012
	24.621,88
	Crédito

	29/10/2010
	277.264,36
	Débito

	8/12/2011
	200.000,00
	Débito

	Valor atualizado do débito (com juros) em 7/12/2021: R$ 911.236,79.
c) aplicar individualmente aos responsáveis Solução Cultural Consultoria Em Projetos Culturais Ltda. - Me (CNPJ: 07.481.398/0001-74) , Antônio Carlos Belini Amorim (CPF: XXX.174.398-XX) e Felipe Vaz Amorim (CPF: XXX.735.101-XX) , a multa prevista no art. 57 da Lei 8.443/1992 c/c o art. 267 do Regimento Interno do TCU, fixando-lhes o prazo de quinze dias, a contar da notificação, para que comprovem, perante o Tribunal (art. 214, III, alínea "a", do Regimento Interno do TCU) , o recolhimento da dívida aos cofres do Tesouro Nacional, atualizada monetariamente desde a data do acórdão que vier a ser proferido por este Tribunal até a data do efetivo recolhimento, se paga após o vencimento, na forma da legislação em vigor;
d) autorizar, desde logo, a cobrança judicial das dívidas, caso não atendidas as notificações, na forma do disposto no art. 28, inciso II, da Lei 8.443/1992;
e) autorizar também, desde logo, se requerido, com fundamento no art. 26, da Lei 8.443, de 1992, c/c o art. 217, §§ 1º e 2º do Regimento Interno do TCU, o parcelamento da (s) dívida (s) em até 36 parcelas, incidindo, sobre cada parcela, corrigida monetariamente, os correspondentes acréscimos legais, fixando-lhe o prazo de quinze dias, a contar do recebimento da notificação, para comprovar, perante o Tribunal, o recolhimento da primeira parcela, e de trinta dias, a contar da parcela anterior, para comprovar os recolhimentos das demais parcelas, devendo incidir, sobre cada valor mensal, atualizado monetariamente, os juros de mora devidos, no caso do débito, na forma prevista na legislação em vigor, alertando os responsáveis de que a falta de comprovação do recolhimento de qualquer parcela importará o vencimento antecipado do saldo devedor, nos termos do § 2º do art. 217 do Regimento Interno deste Tribunal; 
f) enviar cópia do Acórdão a ser prolatado à Procuradoria da República no Estado de SP, nos termos do § 3º do art. 16 da Lei 8.443/1992, c/c o § 7º do art. 209 do Regimento Interno do TCU, para adoção das medidas cabíveis; e
g) enviar cópia do Acórdão que vier a ser proferido ao Secretaria Especial da Cultura e aos responsáveis, para ciência;
h) informar à Procuradoria da República no Estado de SP, ao Secretaria Especial da Cultura e aos responsáveis que a presente deliberação, acompanhada do Relatório e do Voto que a fundamenta, está disponível para a consulta no endereço www.tcu.gov.br/acordaos, além de esclarecer que, caso requerido, o TCU poderá fornecer sem custos as correspondentes cópias, de forma impressa; e
i) informar à Procuradoria da República no Estado de SP que, nos termos do parágrafo único do art. 62 da Resolução TCU 259/2014, os procuradores e membros do Ministério Público credenciados nesta Corte podem acessar os presentes autos de forma eletrônica e automática, ressalvados apenas os casos de eventuais peças classificadas como sigilosas, as quais requerem solicitação formal."
2. O representante do Ministério Público junto ao TCU que atuou no feito, Procurador Sérgio Caribé, manifestou concordância com a proposta técnica alvitrada (peça 120) .
	É o relatório.
1

não há.

Procurador Sergio Ricardo Costa Caribé.

TOMADA DE CONTAS ESPECIAL. CAPTAÇÃO DE RECURSOS COM BASE NA LEI ROUANET. FUNDO NACIONAL DE CULTURA. PROGRAMA NACIONAL DE APOIO À CULTURA - PRONAC. NÃO COMPROVAÇÃO DA BOA E REGULAR APLICAÇÃO DOS RECURSOS RECEBIDOS. CITAÇÃO. REVELIA. CONTAS IRREGULARES. DÉBITO. MULTA.

TOMADA DE CONTAS ESPECIAL (TCE)

Secretaria de Controle Externo de Tomada de Contas Especial (SecexTCE).

A Secretaria Especial da Cultura instaurou tomada de contas especial em desfavor de Solução Cultural Consultoria em Projetos Culturais Ltda. - ME (CNPJ: 07.481.398/0001-74) , Antônio Carlos Belini Amorim (CPF: 039.174.398-83) e Felipe Vaz Amorim (CPF: 692.735.101-91) , em razão de não comprovação da regular aplicação dos recursos captados no período de 26/12/2008 a 31/12/2011, no valor de R$ 477.264,36 (peças 10 e 20) , por força do projeto cultural Pronac 08-8576 para produção e apresentação de espetáculo cultural após a formação de jovens.
2. Conforme constou da instrução preliminar (peça 82, p. 37) , embora tenham sido apresentadas a prestação de contas final e documentos complementares, tais informações não foram suficientes para comprovar o atendimento ao previsto no projeto aprovado, pois, segundo o então Ministério da Cultura, tais documentos eram relativos à execução de outro projeto (peça 45) :
O projeto "Dançarte - Teatro e Dança Contemporânea" tinha como objetivo a produção e apresentação de espetáculo, construído após a formação de jovens em cursos de técnicas cênicas, interpretação de textos, expressão corporal e dança A Prestação de contas foi recebida em 30/11/2012 e conforme análise constatou-se que o material enviado não comprovava a execução do objeto. Foram realizadas várias pesquisas na internet, fls. 77J a 783 com intuito de comprovar a veracidade das informações apresentadas na prestação de contas, no entanto, o que foi encontrado foi a execução de um outro projeto de nome: "Volkswagen Viva Dança" no mesmo dia e local (18 de dezembro de 2012 no CENFORPE em São Bernardo do Campo) em que o proponente afirma ter executado o "Dançarte - Teatro e Dança Contemporânea". Assim, entramos em contato com Diretora da escola EMEB Benedito José de Morais (local de onde sairiam as crianças beneficiadas no projeto) Sra. Sandra Aparecida Santos de França solicitando esclarecimentos quanto à execução do projeto em questão. Em resposta recebemos uma declaração datada de 11 de agosto de 201 4, à fl. 787 que confirma o relato que segue: "A direção da EMEB Benedito José de Morais vem mui respeitosamente, atendendo solicitação, esclarecer que o único projeto desenvolvido nesta unidade nos anos de 2012 e 2013, denominava-se "Projeto Viva Dança". Diante do exposto sugere-se a reprovação por não execução do projeto (grifo nosso) .
3. À época, a empresa refutou os argumentos e apresentou recurso administrativo, alegando haver declaração da diretora da Escola Emeb Benedito José de Morais informando a participação gratuita de 150 alunos daquela entidade no projeto Pronac 08-8576.
4. O Ministério da Cultura rejeitou os argumentos trazidos e, por meio de circularização, esclareceu da seguinte forma (peça 48) :
13. A declaração da E.M.E.B. Benedito José de Moraes, embora apresente o número do PRONAC 08 8576, não é suficiente para se comprovar a execução do projeto em análise. Na tentativa de se comprovar a execução do produto cultural, o MinC entrou em contato com a diretora da Escola E.M.E.B. Benedito José de Morais solicitando esclarecimentos quanto a execução do projeto em questão. Em resposta, foi enviado um Oficio (fl. 787) no qual a diretora afirma que "o único projeto desenvolvido nesta unidade nos anos de 2012 e 2013, denominava-se 'Projeto Viva Dança'. "Acrescenta ainda que: " (...) o oficio 003/2013 encaminhado ao Ministério da Cultura, declarando o atendimento de 150 alunos desta unidade, nos foi solicitado pela empresa Bellini Cultural, organizadora do projeto, que nos indicou o termo 'Projeto (PRONAC 08 8576) '. "Neste sentido, fica claro que a declaração possui o número do PRONAC 08 8576 apenas por solicitação da empresa proponente, não indicando, portanto, qualquer equivalência ao projeto "Dançarte - Teatro e Dança Contemporânea". 
14. Cabe destacar que o grupo Bellini Cultural, por meio de uma outra empresa proponente "Vision Mídia e Propaganda Ltda. - ME", possui um projeto cultural denominado Viva Dança (PRONAC 12 7377) , contendo objeto e objetivos semelhantes aos do projeto em análise (realizar oficinas de dança para beneficiar estudantes de escolas públicas de comunidades carentes e, ao final, um espetáculo com acesso gratuito) . Na Prestação de Contas do PRONAC 12 7377, houve uma divergência de datas de realização da apresentação final, não ficando claro se esta ocorreu no dia 5 ou 18 de dezembro de 2013. (grifou-se) 
5. Por fim, diante das divergências de informações apresentadas, inclusive havendo indícios de fraude, o então Ministério da Cultura entendeu que não havia documentos aptos a comprovar a execução do objeto.
6. Em 19/12/2013, o Ministério apresentou nota técnica sobre a atuação dos responsáveis, em que apresenta ocorrência de movimentação atípica de recursos entre os proponentes Amazon Books & Arts e a presente responsável, Solução Cultural Consultoria em Projetos Culturais. Segundo resumo feito pela unidade técnica, a pasta ministerial teria informado que (peça 117, p. 2) :
a) em 31/5/2011, o Ministério Público Federal (MPF) encaminhou ao MinC denúncia contra o Sr. Antônio Carlos Belini Amorim e suas empresas no sentido de que esse teria utilizado, de maneira indevida, recursos autorizados pelo MinC para a realização de projetos culturais fundamentados na Lei Rouanet, acarretando dano ao erário. A referida denúncia trouxe indícios de fraude e malversação de dinheiros públicos, tendo inclusive mencionado participação de servidor do MinC nas fraudes (peça 11, p. 1-2, e 6-12, do TC Processo 034.616/2018-7) ;
b) mediante Nota Técnica 0330/2011-CGAA/DIC/SEFIC/MinC, concluiu-se pela improcedência da denúncia em relação ao servidor do MinC, tendo a Consultoria Jurídico do MinC entendido pela possibilidade de arquivamento do processo autuado para tratar do caso (01400.020340/2011-78) sem mais aprofundamentos na investigação (peça 11, p. 2, do TC Processo 034.616/2018-7) ;
c) ainda em 2011, o Sr. Antônio Carlos Belini e algumas de suas empresas foram inabilitados pelo MinC (peça 11, p. 2, do TC Processo 034.616/2018-7) ;
d) ao longo do segundo semestre de 2013, em análise das prestações de contas enviadas à Secretaria de Fomento e Incentivo à Cultura desde a década de 1990 a abril de 2011, constatou-se a ocorrência das seguintes irregularidades no que tange ao Pronacs ligados ao Sr. Antônio Carlos Belini (peça 11, p. 2-5, do TC Processo 034.616/2018-7) : 
d.1) indícios de fotos adulteradas; 
d.2) indícios de comprovantes de bibliotecas adulterados; 
d.3) envio de documentos comprobatórios pertencentes a outros Pronacs; 
d.4) indícios de fraudes de documentos/declarações falsas; 
d.5) indícios de manipulação atípica de recursos.
7. Uma vez analisada toda a documentação presente nos autos, a unidade concluiu pela citação dos responsáveis, diante da não comprovação da regular aplicação dos recursos repassados por força do Pronac 08-8576, devido à reprovação da prestação de contas final, dado que não fora evidenciada a execução do projeto conforme planejado, além de existirem indícios de que o projeto tenha tido execução sobreposta a outros projetos culturais com objetos similares.
8. Regularmente citados pelo Tribunal, os responsáveis optaram pelo silêncio. Destaque-se que a unidade técnica informa que a presente citação se deu por meio da adoção de cautelas extras, conforme sinalizado em seu parecer (peça 117, p. 44-45) .
9. Por consequência, a SecexTCE propôs o julgamento pela irregularidade das contas dos responsáveis, com proposta de imputação do débito verificado e de aplicação da multa prevista no art. 57 da Lei Orgânica do TCU.
10. Tal proposta contou com a concordância do membro do Ministério Público junto ao TCU, conforme parecer acostado à peça 120.
11. Feito esse breve histórico, acompanho os pareceres precedentes, adotando os argumentos neles expendidos em minhas razões de decidir, naquilo que não colidirem com as manifestações constantes deste Voto.
12. De início, aplico aos responsáveis os efeitos da revelia previstos no art. 12, § 3º, da Lei 8.443/1992, dando-se ordinário prosseguimento ao processo.
13. A revelia dos responsáveis não impede o seguimento do feito. Ao não apresentar suas defesas, deixaram de produzir prova da regular aplicação dos recursos sob sua responsabilidade, em afronta às normas que lhes impõem a obrigação legal de, sempre que demandados pelos órgãos de controle, trazer os documentos que demonstrem a correta utilização das verbas públicas, a teor do que dispõe o art. 93 do Decreto-Lei 200/67 e art. 70, parágrafo único, da CF/1988. 
14. Não seria demais mencionar que os efeitos da revelia de responsável no âmbito desta Corte diferem daqueles emprestados a esse mesmo instituto pelo Código de Processo Civil. No âmbito civil, o silêncio do responsável gera a presunção de veracidade dos fatos a ele imputados, de sorte que sua inércia opera contra sua defesa. Nesta Corte, a não apresentação de defesa pelo responsável apenas não inviabiliza a normal tramitação do processo, que deve seguir seu fluxo ordinário de apuração. Por conseguinte, a conduta irregular do responsável deve estar caracterizada para que haja a sua condenação.
15. Registro também que, nos termos do Acórdão 1441/2016-TCU-Plenário, não ocorreu a prescrição da pretensão punitiva deste Tribunal.
16. A unidade instrutiva informou que a irregularidade sancionada teria ocorrido em 8/12/2011, data do último repasse. Contudo, consoante a jurisprudência do TCU, nos casos de inexecução do objeto pactuado (ou ausência da comprovação da boa e regular aplicação dos recursos) , a data limite para entrega da prestação de contas final ou a data da efetiva entrega antecipada é que assinala o marco inicial da contagem do prazo decenal de prescrição da pretensão punitiva do TCU (nesse sentido Ac. 2.096/2021-TCU-Plenário, Rel. Min. Jorge Oliveira, Ac. 9.369/2020-TCU-1ª Câmara, Rel. Min. Bruno Dantas, Ac. 10.145/2017-2ª Câmara, Rel. Min. Sub. Marcos Bemquerer) .
17. No caso presente, observo que, por meio de pedido de prorrogação de prazo de execução firmado em 25/5/2012 (peça 12) , o responsável Antônio Carlos Belini Amorim requereu a extensão do prazo de execução até 31/7/2012, com mais trinta dias para apresentação da respectiva prestação de contas, tendo recebido aprovação das instâncias responsáveis da Secretaria de Cultura (peça 12, p. 4) . Dessa forma, o novo prazo final para entrega da prestação de contas e marco inicial para contagem do prazo de prescrição da pretensão punitiva é a data de 30/8/2012. 
18. Portanto, observo que a irregularidade sancionada ocorreu em 30/8/2012 e que o ato que determinou a citação fora expedido em 13/5/2021 (peças 82-84) , antes, portanto, do interregno de dez anos previsto no art. 205 do Código Civil, utilizado subsidiariamente por este Tribunal. Por oportuno, registro que, ainda que fosse considerado o marco inicial defendido pela instrução técnica, a pretensão punitiva restaria resguardada.
19. No tocante à prescrição da pretensão ressarcitória, há anos o TCU, baseado em precedentes do STF e na interpretação do art. 37, § 5º, da Constituição Federal de 1988, tem adotado o entendimento, consolidado na Súmula 282, de que "as ações de ressarcimento movidas pelo Estado contra os agentes causadores de danos ao erário são imprescritíveis". Apesar de o julgamento, pelo Supremo Tribunal Federal, no Recurso Extraordinário 636.886  (Tema 899) , ter fixado, com repercussão geral, a prescritibilidade da pretensão de ressarcimento ao erário fundada em decisão de Tribunal de Contas, houve recentemente a apreciação de embargos de declaração opostos pela Advocacia-Geral da União (AGU) em face da referida deliberação no sentido de sua rejeição, tendo sido enfatizado que o RE 636.886 não tratou da fase interna do processo no âmbito do TCU.
20. Assim, opto por continuar a seguir a jurisprudência dominante nesta Corte de Contas, sedimentada na Súmula TCU 282, segundo a qual é imprescritível a pretensão de ressarcimento por parte da União, tese também abraçada por recentes decisões deste Tribunal (Acórdão 5236/2020-TCU-Plenário, 6.171/2020-TCU-2ª Câmara, 6.084/2020-TCU-1ª Câmara, 5.681/2020-TCU-2ª Câmara, 6.846/2020-TCU-2ª Câmara, 6.676/2020-TCU-2ª Câmara, 6.707/2020-TCU-2ª Câmara, 6.473/2020-TCU-1ª Câmara, 6.466/2020-TCU-1ª Câmara, 6.465/2020-TCU-1ª Câmara, entre outros) .
21. Conforme consignou o parecer técnico da Secex/TCE, os responsáveis apresentaram documentação que foi rejeitada pelo órgão tomador de contas, havendo, inclusive, referência a mais de uma dezena de tomada de contas especiais em desfavor dos responsáveis. Registro, a título exemplificativo, que alguns desses processos já foram julgados pela Corte de Contas, como o que resultou no Acórdão 2921/2020-TCU-Plenário, de relatoria do Ministro-Substituto Marcos Bemquerer, em que os três responsáveis também tiveram suas contas julgadas irregulares, com imputação em débito e aplicação de multa. 
22. Desse processo, extraio trecho do Voto condutor que acrescenta ao contexto de atuação dos responsáveis:
22. Importante destacar a informação trazida pela Secex/TCE de que os responsáveis foram envolvidos em fatos apurados pela Polícia Federal na operação denominada "Boca Livre", deflagrada em 2016, tendo como principais alvos o Sr. Antônio Carlos Belini Amorim e seus filhos Felipe Vaz Amorim e Bruno Vaz Amorim, bem como as empresas por eles administradas. A mencionada operação, que abrangeu projetos culturais com indícios de irregularidades que superaram o montante de R$ 58 milhões, resultou em 27 denúncias formuladas pelo Ministério Público Federal - MPF à 3ª Vara Criminal Federal de São Paulo. 
23. De acordo com o Parquet federal, as fraudes do grupo Belini eram perpetradas em cinco modalidades: superfaturamento, elaboração de serviços e produtos fictícios, duplicação de projetos, utilização de terceiros como proponentes e contrapartidas ilícitas às empresas patrocinadoras (disponível em https://veja.abril.com.br/entretenimento/mpf-oferece-27-denuncias-por-fraudes-no-usoda-lei-rouanet/) . 
24. Na primeira fase da operação foram presas 14 pessoas, dentre as quais o Sr. Antônio Carlos Belini Amorim, sua esposa Tânia Regina Guertas, e seus filhos Felipe Vaz Amorim e Bruno Vaz Amorim. De acordo com o jornal "O Globo", o Sr. Felipe Vaz Amorim foi preso em sua festa de casamento, a qual, de acordo com a Polícia Federal, teria sido custeada com recursos da Lei Rouanet, conforme amplamente divulgado pela mídia à época (disponível em https://oglobo.globo.com/brasil/casamento-bancado-pela-lei-rouanet-teve-show-de-sertanejo-19597901) . 
25. Os Srs. Antônio Carlos Belini Amorim e Felipe Vaz Amorim foram condenados em 19 de fevereiro do corrente, pela 3ª Vara Criminal de São Paulo, a penas de reclusão de, respectivamente, 19 anos, um mês e 10 dias; e 17 anos, 4 meses e 13 dias, ambos no regime inicial fechado (disponível em https://www.jusbrasil.com.br/diarios/documentos/818646696/andamento-do-processo-n-0001071- 4020164036181-09-03-2020-do-trf-3?ref=topic-lawsuit) .
23. Embora não tenham sido relevantes para a formação de convicção nos presentes autos, o extenso rol de processos permite verificar que o presente processo não se trata de um caso isolado. 
24. Diante de todo o exposto, acolho o desfecho sugerido pela unidade técnica, pois inexistem nos autos documentos que possam comprovar a regular aplicação dos recursos captados, de modo que se mostra pertinente o encaminhamento proposto pelo débito referente à totalidade dos recursos captados.
25. Nada obstante, registro que, consoante apontou o relatório do tomador de contas (peça 73, p. 5) e a instrução técnica (peça 117, p. 46) , foram considerados como créditos para efeito do montante a ser devolvido os dois recolhimentos de saldo realizados e comprovados por meio das peças 62 e 63.
26. Portanto, considerando que o ônus de comprovar a regular aplicação dos recursos captados recai sobre os proponentes, conforme expressa disposição contida no parágrafo único do art. 70 da Constituição Federal, justifica-se a irregularidade das contas dos responsáveis, a condenação à restituição dos valores cuja devida aplicação não restou comprovada, assim como a aplicação da multa prevista no art. 57 da Lei 8.443/1992.
	Dessa forma, voto para que seja adotada a minuta de acórdão que trago à consideração deste colegiado.
TCU, Sala das Sessões, em 22 de março de 2022.
Ministro VITAL DO RÊGO 
Relator